臺灣高等法院民事判決　　　　　　 95年度重上更(一)字第148號
上　訴　人　乙○○
　　　　　　丁○○
　　　　　　丙○○
共　　　同
訴訟代理人　孔繁琦律師
　　　　　　顏維助律師
　　　　　　陳澤榮律師
被　上訴人　甲○○
訴訟代理人　張良律師
　　　　　　蔡亞寧律師
上列當事人間給付補償費事件，上訴人對於中華民國93年3 月24
日臺灣臺北地方法院92年度重訴字第1447號第一審判決提起上訴
，經最高法院第一次發回更審，本院於96年1 月10日言詞辯論終
結，判決如下：
    主  文
上訴駁回。
第二審及發回前第三審訴訟費用由上訴人負擔。
    事實及理由
一、被上訴人起訴主張：坐落臺北縣板橋市○○段38之1、2、4
    地號農地（下稱系爭土地）原為上訴人之被繼承人徐風楷所
    有，民國（下同）87年1月21日徐風楷死亡後由上訴人三人
    繼承共有，並由伊延續先父、祖自日據時代承租耕作。嗣因
    系爭土地早於83年9月6日經臺北縣政府公告屬「新板橋車站
    特定專用區細部計劃」之範圍（38之2地號土地編定為「廣
    場兼停車場」、38之1、4地號土地編定為「道路預定地」）
    ，徐風楷乃於86年6月30日依耕地三七五減租條例第17條第1
    項第5款規定，終止其與伊間之耕地租約，復經訴請法院確
    認伊之耕地租賃關係不存在確定，且於92年3月24日申請為
    終止耕地三七五租約之註記，惟上訴人未依該條第2項之規
    定，給予伊補償費，於原審起訴先位聲明依民法第179條不
    當得利規定，請求上訴人等應連帶給付41,483,333元，及自
    92年5月20日起至清償日止，按年利率5%計算之利息；備位
    聲明依耕地三七五減租條例第17條第2項規定，上訴人等應
    連帶給付30,130,000元，及自86年7月9日起至清償日止，按
    年利率5%計算之利息。
二、上訴人則以：
  (一)兩造間系爭土地之耕地租約，已為伊等之被繼承人徐風楷於
    86年6月30日發函合法終止，依耕地三七五減租條例第17條
    第2項規定，該補償費應先減除土地增值稅後再計算。又被
    上訴人就系爭土地尚有租金未支付，且於終止租約後惡意拒
    絕將該土地返還，因而獲有相當於租金之利益，致伊等受有
    損害，依民法第179條、第182條規定應返還所受利益，並賠
    償伊等損害，伊等自得以之抵銷補償費。
  (二)耕地三七五減租條例第17條第2項第3款規定扣除土地增值稅
    ，乃屬預計性質，係指終止租約當時計算之土地增值稅數額
    ，與嗣後土地所有權人有無被政府課徵土地增值稅，係屬二
    事，有關減免土地增值稅規定係政府給予土地所有權人之補
    償，並非給予佃農之優惠，前審判決認上訴人給付補償費予
    被上訴人應扣除土地增值稅，係屬正確，最高法院僅以前審
    所引用之內政部函令與本件事實有間，且對被上訴人所提之
    函令置而不論，作為發回重審理由，並非對前審就「預計性
    質」之法律解釋有所指摘。平均地權條例第42條第1項及第2
    項前段規定「免徵土地增值稅」與耕地三七五減租條例第17
    條第2項第3款規定「減除土地增值稅」，兩者規範意旨及對
    象均不相同，本件上訴人等依耕地三七五減租條例第17條第
    2項第3款規定計算應給予被上訴人之補償費，自無適用平均
    地權條例第42條第1項及第2項前段規定，平均地權條例第42
    條免徵土地增值稅規定，係法律例外之規定，於被徵收之土
    地或依都市計畫法指定之公共設施保留地尚未徵收前之移轉
    情形，稅捐機關對土地所有人免課徵土地增值稅，並非等同
    於土地增值稅為零，而耕地三七五減租條例第17條第2項第3
    款之減除土地增值稅，係地主於終止耕地三七五租約後，在
    計算地主應給付予佃農之補償費之公式，與平均地權條例無
    涉。因社會經濟條件之變遷，及憲法保障契約自由之意旨，
    參酌目前耕地三七五減租條例修法趨勢及大法官解釋第579
    、580號解釋意涵，已無特別保護佃農之必要，基於公平正
    義原則，上訴人等給付被上訴人之補償費，應得扣除終止租
    約當期所預計之土地增值稅，否則對地主即上訴人等實有不
    公。
  (三)系爭土地並非政府以土地徵收或區段徵收方式徵收後發給補
    償費，而係臺北縣政府依市地重劃辦法將系爭土地納入都市
    計畫區域內，由於上訴人等所有之土地因重劃後應分配面積
    未達最小面積之2分之1，依法改依現金發放作為土地之替代
    ，實與徵收、區段徵收無涉，在此情形下，自非移轉土地所
    有權之情形，故不予課徵土地增值稅。
  (四)前審判決認為本件補償費屬於無確定期限之債權，應以起訴
    狀繕本送達翌日起計遲延利息，況上訴人等早已通知被上訴
    人領取補償費，被上訴人因堅持須由政府徵收不願受領，應
    負有受領遲延之責，在被上訴人受領遲延中，上訴人自無須
    就應給予被上訴人之補償費支付任何利息，原審判決令上訴
    人等給付自86年7月9日起至清償日之遲延利息，實有違誤。
  (五)被上訴人逾5年以上期間未繳交租金，經核算終止租約前5
    年租金為243,301.74元，原判決誤將台斤視為公斤計算，係
    有違誤。系爭土地經送鑑定，年租金約為9,235,828元，核
    與臺北縣政府重劃課課長黃文和交通部臺北市區地○○路工
    程處南港專案鐵路地下化沿線拆遷戶用地科科長戊○○當時
    所提租借系爭土地計畫，即年租金為公告現值10%計算為9,6
    94,000元相近。上訴人等對被上訴人之民法第182條第2項不
    當得利請求權，本屬損害賠償性質，非租金之替補，亦即並
    非基於一定之法律關係因一年以下時間之經過依序發生之定
    期給付債權，無適用民法第126條短期時效，縱上訴人等之
    不當得利債權應適用短期時效規定，依民法第337條，於上
    訴人等之不當得利請求權時效完成前，即與被上訴人補償費
    請求權達於抵銷適狀。上訴人等以對於被上訴人之租金債權
    243,301.74元及民法第182條第2項之不當得利債權9,694,00
    0元主張抵銷，係屬適法。
  (六)於本院答辯聲明：(一)原判決不利上訴人之部分廢棄。(二)廢棄
    部分，被上訴人在第一審之訴駁回。(三)如受不利判決，請准
    以現金或同等值之華南銀行可轉讓定期存單供擔保後免為假
    執行。(四)第一、二審及更審前之第三審訴訟費用由被上訴人
    負擔。
三、第一審判決上訴人等應連帶給付被上訴人16,072,409元，及
    自86年7月9日起至清償日止，按週年利率5%計算之利息，駁
    回被上訴人其餘之訴。上訴人等就其敗訴部分提起上訴，本
    院前審將第一審判決命上訴人等應連帶給付逾6,463,499元
    本息部分廢棄，改判駁回被上訴人在第一審之訴。嗣兩造均
    上訴第三審，最高法院將本院前審判決廢棄發回，是第一審
    就前開判命上訴人應連帶給付16,072,409元本息部分外，其
    餘請求及先位聲明部分判決被上訴人敗訴，未據被上訴人聲
    明不服。
四、本件不爭執之事項如下：
  (一)被上訴人與上訴人等之被繼承人徐風楷間，就系爭土地原有
    三七五耕地租約存在，系爭土地於83年9月6日經臺北縣政府
    公告屬「新板橋車站特定專用區細部計劃」範圍，上訴人等
    之被繼承人徐風楷即於86年6月30日發函被上訴人終止耕地
    租約，被上訴人於同年7月9日回函表示不同意終止。
  (二)上訴人等繼承系爭土地後，依耕地三七五減租條例第26條第
    1項規定申請調解、調處系爭土地租佃爭議，均不成立。嗣
    經臺灣板橋地方法院以87年度訴字第2033號、臺灣高等法院
    以88年上字第1543號、最高法院以91年台上字第1064號判決
    認定兩造間租賃關係不存在，上訴人等即持判決書，於92年
    2月14日向臺北縣板橋市公所申請註銷三七五耕地租約，並
    經地政機關於92年3月24為終止耕地三七五租約之註記。
  (三)上訴人等已受領系爭土地現金補償124,450,000元。
五、按耕地租約在租佃期限未屆滿前，非有左列情形之一不得終
    止：一承租人死亡而無繼承人時。二承租人放棄耕作權時。
    三地租積欠達兩年之總額時。四非因不可抗力繼續一年不為
    耕作時。五經依法編定或變更為非耕地使用時。依前項第五
    款規定，終止租約時，除法律另有規定外，出租人應給予承
    租人左列補償：一承租人改良土地所支付之費用。但以未失
    效能部分之價值為限。二尚未收穫農作物之價額。三終止租
    約當期之公告土地現值，減除土地增值稅後餘額三分之一。
    耕地三七五減租條例第17條定有明文。查：
  (一)系爭土地之耕地租賃契約，因上訴人之被繼承人徐風楷於86
    年6月30日，依以耕地三七五減租條例第17條第1項第5款規
    定為終止之意思表示，於上訴人等繼承系爭土地後，經臺灣
    板橋地方法院以87年度訴字第2033號、臺灣高等法院以88年
    上字第1543號、最高法院以91年台上字第1064號判決認定兩
    造間租賃關係不存在，上訴人等即持判決書，於92年2 月14
    日向臺北縣板橋市公所申請註銷三七五耕地租約，並經地政
    機關於92年3月24為終止耕地三七五租約之註記，為兩造不
    爭執，可信為真實。系爭土地之耕地租賃契約既已依法終止
    ，被上訴人依耕地三七五減租條例第17條第2項規定，請求
    請求徐風楷之全體繼承人即上訴人等連帶給付補償費，係屬
    有據，應予准許。
  (二)系爭土地當期之公告現值為75,000元，面積為655平方公尺
    ，有臺北縣政府資訊服務網所載歷年公告現值（原審卷(一)第
    195頁）及土地登記謄本可憑，是終止租約當期之公告土地
    現值應為49,125,000元（計算式為：75000×655＝00000000
    ）。則依上開耕地三七五減租條例第17條第2項第3款規定，
    被上訴人請求上訴人等給付補償費，該補償費應先減除土地
    增值稅後，為餘額之3分之1。
六、按被徵收之土地，免徵其土地增值稅。依都市計畫法指定之
    公共設施保留地尚未並徵收前之移轉，準用前項規定，免徵
    土地增值稅。平均地權條例第42條第1項、第2項前段定有明
    文。又同條例第60條第1項及施行細則第87條規定：「依本
    條例規定實施市地重劃時，重劃區內供公共使用之道路、溝
    渠、兒童遊樂場、鄰里公園、廣場、綠地、國民小學、國民
    中學、停車場、零售市場等十項用地，除以原公有道路、溝
    渠、河川及未登記地等四項土地抵充外，其不足土地及工程
    費用、重劃費用與貸款利息，由參加重劃土地所有權人按其
    土地受益比例共同負擔，並以重劃區內未建築土地折價抵付
    。如無未建築土地者，改以現金繳納。其經限期繳納而逾期
    不繳納者，得移送法院強制執行。」、「土地所有權人依本
    條例第60條負擔之公共用地及抵費地，不計徵土地增值稅，
    逕行登記為直轄市、縣（市）有。但由中央主管機關辦理者
    ，抵費地登記為國有。前項不計徵土地增值稅之規定，於重
    劃區內原土地所有權人應分配之土地因未達最小分配面積標
    準改以現金補償者，準用之。」，經查：
  (一)系爭土地經臺北縣政府於83年9月6日公告屬「新板橋車站特
    定專用細部計畫」之範圍內，其中38之2地號土地使用分區
    編定為「廣場兼停車場」、38之1、4地號土地使用分區○○
    ○○道路預定地」，為兩造所不爭執。經本院向臺北縣政府
    地政局調查板橋車站特定區第二期市地重劃區土地現金補償
    費發放，關於系爭土地農地補償費之計算應否扣除土地增值
    稅，該局函覆略以：「按『土地所有權人依本條例第60條負
    擔之公共用地及抵費地，不計徵土地增值稅。‧‧‧。前項
    不計徵土地增值稅之規定，於重劃區內原土地所有權人應分
    配之土地因未達最小分配面積標準改以現金補償者，準用之
    』為平均地權條例施行細則第87條所明文規定。是旨開土地
    因未達最小分配面積標準，不能分配土地，改領現金補償者
    ，依上開規定免徵土地增值稅」，有臺北縣政府95年10月20
    日北府地劃字第0950732446號函在卷可稽（本院卷第78、10
    6頁），是以，依據首開平均地權條例規定，系爭土地因市
    地重劃為公共設施用地，不計徵土地增值稅。上訴人等辯稱
    系爭土地非政府以土地徵收、區段徵收而發給補償費，非屬
    於移轉土地所有權不予課徵土地增值稅之情形，與前開法令
    規定不合，尚非可採。
  (二)本院向臺北縣政府稅捐稽徵處調查就系爭土地如以土地使用
    分區為公共設施保留地為前提，而於86年6月30日所有權移
    轉，其預計土地增值稅若干，該處函覆略以：「依86年5月2
    1日修正公布土地稅法第39條第2項規定，依都市計畫法指定
    之公共設施保留地尚未被徵收前之移轉免徵土地增值稅。旨
    揭土地業已辦理重劃，故如重劃前旨揭地號於86年6 月30日
    時經主管機關認定屬都市計畫法指定之公共設施保留地，依
    上開規定，移轉時免徵土地增值稅。」（本院卷第79、130
    頁），可知系爭土地如於86年6 月30日移轉所有權，其預計
    之土地增值稅係為零。上訴人等辯以稅捐機關對土地所有權
    免課徵土地增值稅，並非等同土地增值稅為零云云，尚難憑
    信。
  (三)綜上，上訴人等依據耕地三七五減租條例第17條第2項規定
    應給付予被上訴人補償費，所應減除之土地增值稅為零，故
    上訴人等因系爭土地終止租約，應連帶給付被上訴人之補償
    費為16,375,000元（計算式為：（00000000－0）÷3＝0000
    0000）。又耕地三七五減租條例第17條第2項規定，依耕地
    三七五減租條例第17條第5款終止租約時，出租人應給予承
    租人補償。上訴人等之被繼承人徐風楷於86年6月30日發函
    終止系爭土地租約，被上訴人至遲於86年7月9日前數日即已
    收受前開通知，故被上訴人主張上訴人等除應給付前開金額
    外，另應加計自86年7月9日起至清償日止，按年息5%計算之
    遲延利息，亦屬有據。上訴人等抗辯被上訴人受領遲延，其
    等不負遲延責任，未據其立證證明，不足可採。
七、按二人互負債務，而其給付種類相同，並均屆清償期者，各
    得以其債務，與他方之債務，互為抵銷。債之請求權雖經時
    效而消滅，如在時效未完成前，其債權已適於抵銷者，亦得
    為抵銷。民法第334條第1項前段及民法第337條定有明文。
  (一)上訴人等抗辯被上訴人於86年6月30日經上訴人等之被繼承
    人徐風楷發函終止租約時，回溯五年，積欠租金迄未支付等
    語，經查，被上訴人提出已繳租金分別為68年上期、74年、
    75年及76年上期之收據（原審卷(一)第108至110頁），不能證
    明被上訴人已支付81年7月1日以後各期之租金。又被上訴人
    之先祖李詩春與上訴人等之先人徐朝鳳，於38年6月20日簽
    訂私有耕地租約時之租約耕地，為板橋鎮深丘字第171、165
    之1地號，面積各為2,435平方公尺、4,067平方公尺，共6,5
    02平方公尺，租金則為每年蓬萊米2,365台斤，有板橋市公
    所92年12月23日函所附板深字第14號私有耕地租約在卷可稽
    （原審卷(一)第155頁），嗣前開租約面積因分割及重測，並
    部分耕地於69年12月、72年12月被徵收（被徵收為中山國中
    校地），致系爭土地僅餘655平方公尺，被上訴人於80年1月
    4日為變更租約之申請，板橋市公所於80年3月8日具函通知
    徐風楷，並於同年月12日送達，有前開函文所附私有耕地租
    約期滿續訂租約申請書、申請租約變更登記明細表、耕地租
    約變更登記申請書、單獨申請租約登記通知書、回執等影本
    在卷可按（原審卷(一)第156至160頁）；參酌民法第435條第1
    項之規定，系爭土地租金應依前開耕地面積比例核減為每年
    蓬萊稻米238.25台斤（計算式為：2365÷6502×655＝238.2
    5），即142.95公斤（每台斤為0.6公斤）。以上訴人所提出
    農業統計年報所載之蓬萊米價格（原審卷(一)第140頁），依
    序計算81年7月迄86年6月30日，被上訴人積欠之租金為24,5
    10元（計算式為：32.44×142.95＋31.98×142.95＋35.25
    ×142.95＋36.93×142.95＋34.86×142.95＝24510，元以
    下四捨五入，以下均同）。
  (二)按依不當得利之法則請求返還不當得利，以無法律上之原因
    而受利益，致他人受有損害為其要件，故其得請求返還之範
    圍，應以對方所受之利益為度，非以請求人所受損害若干為
    準，無權占有他人土地，可能獲得相當於租金之利益為社會
    通常之觀念，是被上訴人抗辯其占有系爭土地所得之利益，
    僅相當於法定最高限額租金之數額，尚屬可採。土地所有人
    固得依不當得利法則向無權占用其土地之人請求返還相當於
    租金之損害金，惟其數額，除以申報地價為基礎外，尚須斟
    酌基地之位置、工商業繁榮之程度及占用人利用土地之經濟
    價值及所受利益等項，並與鄰地租金相比較，以為決定，並
    非必達申報地價年息10%之最高額（最高法院61年度台上字
    第1695號判例、88年度台上字第3331號裁判意旨可參照）。
    查：
  1.被上訴人於86年7月9日前收受上訴人等之被繼承人徐風楷於
    86年6月30日為系爭土地租約終止之存證信函後，拒不返還
    ，仍繼續占有系爭土地至88年8月2日點交時止之事實，為兩
    造所不爭執，且有交通部臺北市區地○○路工程處88年9月2
    3日地鐵規字第880006250號函在卷可稽（原審卷(一)第74、75
    頁）；上訴人抗辯被上訴人受有相當於租金之不當得利，係
    屬有據。
  2.民法第126條規定租金之請求權因五年間不行使而消滅。又
    無法律上之原因而獲相當於租金之利益，致他人受損害時，
    如該他人之返還利益請求權已逾租金短期消滅時效之期間，
    對於相當於已罹消滅時效之利益，不得依不當得利之法則，
    請求返還（最高法院85年度台上字第2059號判決意旨可參）
    。上訴人等於92年9月10日為前開不當得利之請求，經被上
    訴人為罹於時效消滅之主張，被上訴人主張上訴人僅得請求
    返還自87年9月11日起至88年8月2日止相當於租金之不當得
    利，應屬可採。
  3.上訴人等所有系爭土地位於板橋市○○○路及站前路鄰近板
    橋火車站，於前述期間公告屬「新板橋車站特定專用細部計
    劃」，其中38之2地號土地使用分區名稱為「廣場兼停車場
    」，38之1、4地號土地使用分區○○道路預定地」，左側為
    中山國中徵收地，右側圍籬外為鐵道，無對外聯絡通道，而
    被上訴人予以占為種菜使用之事實，為兩造所不爭執，且有
    上訴人等提出之平面圖、被上訴人所提出之照片5幀在卷可
    憑（原審卷(一)第199頁、第227至229頁）；被上訴人所獲得
    相當於租金之利益，以系爭土地當期申報地價3%為適當；上
    訴人等所有系爭土地87年申報地價每平方公尺為14,960元，
    上訴人等所得請求返還相當於租金之不當得利期間，為87年
    9月11日至88年8月2日計有325日；從而，上訴人所得請求返
    還相當於租金之不當得利為261,749元 (14960×655×3% ÷
    365×325=261749）。至86年6月30日終止租約後，自86年7
    月1日至87年9月10日，被上訴人因無權占用系爭土地所受相
    當於租金之不當得利，上訴人等之請求權時效已完成，不得
    抵銷。
  4.系爭土地圍籬外為鐵道，無對外聯絡通道，進出土地須攀爬
    圍籬，有照片可證（原審卷(一)第227至229頁），且交通部鐵
    路改建工程局（即原交通部臺北市區地○○路工程處）稱該
    局並無於88年8月2日前，以按土地公告現值10%計算租金承
    租系爭土地，有該局95年10月18日鐵工規字第0950009683號
    函在卷可憑（本院卷第105頁），證人戊○○證稱略以：伊
    於86年間在交通部臺北市區地○○路工程處服務，該處有無
    與上訴人等洽談租借系爭土地供施工用，伊非承辦人，不清
    楚此事等語（本院卷第114頁反面至第115頁），且以證人所
    提呈88年2月10日、88年3月5日之「新板橋車站南隧道工程
    用地（板橋市○○段38-1、38-2、38-4地號等三筆土地）先
    行使用協調會、第二次協調會會議紀錄」（本院卷第117至1
    24頁），及行政院82年4月23日台八十二財11193號函、82年
    3月16日台財產二字第82005057號函（本院卷第125至129頁
    ）之資料，不能證明交通部有按土地公告現值10%租借系爭
    土地之情事，是以，上訴人等主張系爭土地位處板橋車站附
    近之商業繁華地區，年租金約有9,235,828元，與臺北縣政
    府重劃課課長黃文和及交通部臺北市區地○○路工程處南港
    專案鐵路地下化沿線拆遷戶用地科科長戊○○當時所提租借
    系爭土地計畫，以年租金為公告現值10%為計算相近，其等
    受有年租金以土地公告現值10%計算之損害等語，不足可採
    。
  (三)綜合上述，上訴人等主張以渠等對於被上訴人之給付租金債
    權為24,510元及返還不當得利債權261,749元為抵銷，為有
    理由，應予准許。
八、上訴人等依據耕地三七五減租條例第1項第5款規定終止與被
    上訴人間系爭土地之租約，上訴人等應給付被上訴人補償金
    為16,375,000元，扣除上訴人等得主張抵銷之租金債權為24
    ,510 元，及不當得利261,749元，上訴人等應給付被上訴人
    16,088,741元。又耕地三七五減租條例第17條第2項規定，
    依同條例第17條第1項第5款終止租約時，出租人應給予承租
    人補償，上訴人等徐風楷於86年6月30日發函終止系爭土地
    租約，被上訴人至遲於86年7月9日回函表示不同意終止之前
    已收受出租人終止租約之通知，故被上訴人主張上訴人等給
    付補償費應加計自86年7月9日起至清償日止，按年息5%計算
    之遲延利息，於法有據。是以，原審判命上訴人等應給付被
    上訴人16,072,409元及自86年7月9日起至清償日止按年息5%
    計算之利息，係屬有據。
九、綜上所述，被上訴人主張上訴人等應給付補償費，為可採。
    從而，被上訴人本於耕地三七五減租條例第17條第2項第3款
    及繼承之法律關係，請求上訴人等連帶給付補償金，為有理
    由，應予准許。是則，原審為上訴人敗訴之判決，並依為假
    執行之宣告，經核於法並無不合。上訴論旨求予廢棄改判，
    為無理由，應予駁回。
十、本件事證已臻明確，兩造其餘攻擊防禦方法及未經援用之舉
    證，經審酌核與本件判決結果不生影響，不再一一論述，附
    此敘明。
十一、據上論結，本件上訴為無理由，依民事訴訟法第449條第1
      項、第85條第2項，判決如主文。
中　　華　　民　　國　　96　　年　　1　 　月　　24　　日
                      民事第二庭
                         審判長法　官 吳謙仁
　　　　　　　　　　 　　　　　法　官 蘇瑞華
　　　　　　　　　　 　　　　　法　官 李瓊蔭
正本係照原本作成。
如不服本判決，應於收受送達後20日內向本院提出上訴書狀，其
未表明上訴理由者，應於提出上訴後20日內向本院補提理由書狀
（均須按他造當事人之人數附繕本）上訴時應提出委任律師或具
有律師資格之人之委任狀；委任有律師資格者，另應附具律師資
格證書及釋明委任人與受任人有民事訴訟法第466條之1第1項但
書或第2項（詳附註）所定關係之釋明文書影本。
中　　華　　民　　國　　96　　年　　1 　　月　　25　　日
　　　　　　　　　　　　　　　書記官 王才生
附註：
民事訴訟法第466條之1（第1項、第2項）：
對於第二審判決上訴，上訴人應委任律師為訴訟代理人。但上訴
人或其他法定代理人具有律師資格者，不在此限。
上訴人之配偶、三親等內之血親、二親等內之姻親，或上訴人為
法人、中央或地方機關時，其所屬專任人員具有律師資格並經法
院認為適當者，亦得為第三審訴訟代理人。
